臺灣高等法院民事判決　　　　　　　　 93年度家上字第298號
上　訴　人　戊○○
訴訟代理人　陳志斌律師
被上訴人　　財政部國有財產局台灣北區辦事處
法定代理人　癸○○
訴訟代理人　辛○○
上列當事人間請求確認繼承權存在事件，上訴人對於中華民國九
十三年八月十六日臺灣板橋地方法院九十三年度家訴字第四一號
第一審判決提起上訴，經本院於九十四年五月三日言詞辯論終結
，判決如下：
    主  文
上訴駁回。
第二審訴訟費用由上訴人負擔。
    事實及理由
一、本件上訴人起訴主張：上訴人出生後未滿七歲前，即與上訴
    人之父紀全與林妹共同生活，其後上訴人之父紀全與林妹結
    婚，上訴人係自幼由林妹撫養長大，林妹雖未曾向戶政機關
    辦理收養上訴人之登記，但林妹自始即有收養上訴人之意思
    ，是上訴人與林妹間有事實上之收養關係。二人雖有實際母
    子關係，但均不諳法令，從未思及辦理收養登記，惟上訴人
    戶口名簿之記載，「林妹」之稱謂欄亦記載為戶長戊○○之
    「母」，「林妹」之身心障礙手冊，其與聯絡人「戊○○」
    之關係亦記載為「母子」，可見林妹與上訴人間確早已自認
    為母子關係，其自我認知中，並不認為必須辦理收養登記。
    從而，林妹與上訴人間之收養關係應屬成立，上訴人對林妹
    所遺不動產自有繼承權存在等語。
二、被上訴人則以：被繼承人林妹因上訴人為其夫紀全之子而養
    育，並無收養上訴人之意思，況上訴人與林妹間無任何收養
    之書面文件，亦未經向戶政機關聲請為收養之登記，與民國
    （下同）七十四年修正前民法第一千零七十九條「收養子女
    ，應以書面為之」規定不符，上訴人與林妹間尚難謂有收養
    關係存在。上訴人於三十六年八月二十四日出生至四十三年
    六月前未曾與被繼承人林妹同戶居住，尚難謂上訴人自幼即
    與林妹共同生活且由林妹扶養，自無七十四年修正前民法第
    一千零七十九條但書規定之適用等語，資為抗辯。
三、原審對於上訴人之請求，判決上訴人敗訴，上訴人聲明不服
    ，求為廢棄原判決並判決確認上訴人對林妹所遺坐落台北縣
    三重市○○段九五三地號土地有繼承權存在；被上訴人則求
    為判決駁回上訴。
四、兩造不爭執之事實：
  (一)上訴人之父紀全與林妹結婚，林妹並未向戶政機關辦理收養
    上訴人之登記。
  (二)林妹於民國九十一年十一月四日死亡，死後遺有不動產台北
    縣三重市○○段九五三地號土地一筆，有林妹死亡證明書影
    本、土地謄本可證。
五、本件爭執之重點為：林妹係上訴人之「繼母」，其是否同時
    為上訴人之「養母」？上訴人主張：林妹於民國四十年或四
    十一年間上訴人五歲時，收養上訴人為養子云云（見本院卷
    第三十頁），惟為被上訴人所否認，並以前情置辯。經查：
  (一)按民國七十四年六月三日修正前之民法第一千零七十九條規
    定：「收養子女，應以書面為之。但自幼撫養為子女者，不
    在此限」，所謂自幼，係指未滿七歲者而言。又「因前婚姻
    關係消滅而再婚者，．．．其與前配偶所生子女，如由後配
    偶收養為子女者，固應依民法第一千一百四十二條規定辦理
    ，但是否為後配偶之養子女，應以有無收養行為為斷，不得
    謂其與前配偶所生子女，當然為後配偶之養子女，認其有繼
    承權」，司法院院字第二六五九號解釋可供參考。又「養子
    而收養之，始能發生，若僅有養育之事實而無以之為子女之
    意思，則被養育者，自不能取得養子女之身分」，最高法院
    二十三年上字第四八二三號判例可供參照。故繼母並非當然
    為繼子之養母，繼母雖有養育之事實，尚須有收養他人之子
  (二)林妹有無收養上訴人之意思？經查：證人丁○證稱：「林妹
    是我的養母，我十一歲被她收養。後來有終止收養關係。我
    被收養的時候有與戊○○住在一起。戊○○比較早與林妹住
    在一起，我是後來才被收養的。戊○○大我一歲。戊○○叫
    林妹媽媽，林妹有沒有收養戊○○我不知道，我只知道沒有
    寫書面，收養我的部分有寫書面。戊○○的部分為何沒有寫
    書面我不曉得」；「（問：當初為何被林妹收養？）因為要
    當戊○○的童養媳，我與戊○○也合不來」；「（問：終止
    收養有無寫書面？）有的」等語（見本審卷第五七頁至第五
    八頁），核與丁○
    符（見原審卷第十四頁）。足見林妹知悉收養子女應以書面
    為之，並向戶政機關登記，林妹如欲收養上訴人為子，為何
    未用書面？或以自幼扶養為由向戶政機關申請登記為養子？
    又林妹收養丁○為養女，其目的在與上訴人婚配，為兩造所
    不爭執，林妹如果收養上訴人為養子，上訴人與丁○同為林
    妹之養子女，如何婚配？足證林妹當時並無收養上訴人為養
    子之意。
  (三)林妹僅係上訴人之繼母，而非養母，上訴人對林妹自無繼承
    權。
六、上訴人雖以：(一)原審九十二年度繼字第二七三號民事裁定，
    上訴人以利害關係人身分聲請選任林妹之遺產管理人；(二)林
    妹於九十一年十一月四日在上訴人家中去逝，上訴人執子之
    禮，按台灣民間習俗率妻小披麻戴孝，辦理喪事，並提照片
    二十三張為證；(三)戶口名簿、及林妹身心障礙手冊記載上訴
    人與林妹為母子關係；(四)證人證人丁○、庚○、丙○、壬○
    ○、己○○、乙○○等足以以證明上訴人與林妹之共同生活
    與互動；(五)系爭土地係由上訴人出資購買云云。惟查：
  (一)原審九十二年度繼字第二七三號民事裁定係屬非訟事件裁定
    ，其准許上訴人以利害關係人身分聲請選任林妹之遺產管理
    人，對上訴人是否為林妹之養子並未實體認定，有該裁定可
    證（見原審卷第二八頁至第三○頁），本院應依職權調查認
    定林妹是否為上訴人之養母，不受該裁定之拘束。
  (二)林妹逝世後，上訴人縱執子之禮，亦屬上訴人單方面之表示
    ，林妹為上訴人之繼母，上訴人執子之禮，亦不能證明林妹
    有收養上訴人為養子之意思。
  (三)三重市戶政事務所核發之戶口名簿雖記載上訴人與林妹為母
    子關係（見原院卷第二六頁），但上訴人嘉義市○○街三四
    號之
    遷出台北市○○○路○段三六巷四七衖三號戶長李林妹戶內
    為同居」（見原審卷第十七頁），顯見兩者之記載不一致，
    嘉義市之
    訴人童年之狀況。林妹為上訴人之繼母，認定其是否為上訴
    人之養母？屬法院之職權，不得因戶口名簿或身心障礙手冊
    記載「母子關係」，即認定林妹有收養上訴人之意思。
  (四)又上訴人所舉之證人：(1)證人丁○證稱：「我十一歲被林妹
    收養。上訴人比較早與林妹住在一起，林妹有沒有收養戊○
    ○我不知道」等語（見本審卷第五七頁），證人丁○被收養
    之時間較晚，自不可能知悉林妹是否在較早時間有收養上訴
    人之意思。(2)證人即上訴人之岳父庚○證稱：「我和戊○○
    是鄰居。他住巷口，我住巷子裡。四十七年我搬到那裡時候
    ，上訴人已經和林妹住在一起。我不曉得林妹是誰。和戊○
    ○父親住在一起的女人叫何姓名我不知道。當年我在上班也
    比較少與他們往來，不知道姓名。我只知道是藥店婆（即林
    妹）生的。戊○○的父親在開藥店」等語（見本審卷第五八
    頁）。證人庚○於民國四十七年與與上訴人（民國三十六年
    八月二十四日生）鄰居，有
    頁、原審卷第十七頁），當時上訴人已十一歲，證人庚○認
    上訴人係林妹所生，可見對上訴人幼年情形並不了解，自無
    法證明林妹自幼即有收養上訴人之意思。(3)證人丙○證稱：
    「戊○○我認識。戊○○的父親、母親我都認識，他們在開
    漢藥店，戊○○母親我們叫他藥婆，她是叫什麼名字不知道
    。戊○○是藥婆生的，戊○○叫藥婆媽媽。戊○○出生的時
    候我就看到了，所以我知道他是藥婆生的。藥婆生戊○○時
    候，有坐月子所以我知道」云云（見本審卷第五九頁）。證
    人丙○證稱林妹係上訴人之生母，顯然對林妹並不了解，其
    證稱親眼看到林妹生上訴人，亦與事實不符，證人丙○無法
    證明林妹有收養上訴人之意思。林妹為上訴人之繼母，依習
    俗上訴人亦可稱呼林妹為媽媽，故上訴人單方稱呼林妹為媽
    媽，不足以證明林妹自幼有收養上訴人之意思。(4)證人己○
    ○證稱：「戊○○是鄰居，認識他四十多年了，是戊○○他
    們先搬到長元街九八巷，我後來才搬去的。林妹是戊○○的
    母親，我們搬到該處，就看到戊○○叫林妹媽媽。戊○○是
    否林妹親生我不知道，我見到他時候他已經『四、五歲』了
    。戊○○的父親叫什麼名字我不知道，知道他開漢藥店，人
    家都叫他紀仔。我搬到長元街時候戊○○大約『七、八歲』
    ，真正幾歲不知道。只知道是小孩子」等語（見本審卷第五
    九頁至第六○頁）。依
    年六月十八日遷入長元街九八巷四三衖八號，有
    證（見本審卷第六六頁），當時上訴人已十六歲，證人己○
    ○證稱上訴人大約「四、五歲」、「七、八歲」，亦與事實
    有出入，證人己○○證言亦不足以證明林妹有自幼收養上訴
    人之意思。(5)證人乙○○證稱：「戊○○我認識，我與他們
    小戊○○叫林妹媽媽，戊○○是否林妹親生我不知道。是戊
    ○○先先搬到長元街」等語（見本審卷第六○頁），依
    謄本記載，證人乙○○民國五十年遷入長元街，有
    可證（見本審卷第六七頁），上訴人已十三、四歲，證人乙
    ○○自無法證明林妹自幼收養上訴人。(6)證人壬○○證稱：
    我認識上訴人四十多年了，當時戊○○幾歲我不知道。我住
    在長壽街戊○○家對面。林妹是戊○○的媽媽，都是林妹弄
    東西給戊○○吃的，他是獨子。戊○○都是叫林妹媽媽。戊
    ○○想當然是林妹親生的，否則為什麼要照顧他云云（見本
    審卷第六一頁）。證人壬○○認為上訴人係林妹所生，自無
    法證明林妹自幼收養上訴人。(7)綜上所述，上訴人所舉證人
    之證言均無法證明林妹有收養上訴人之意思，亦無從證明上
    訴人與林妹間有收養關係存在。
  (五)證人即系爭土地出賣人李陳嫦娥之子甲○○證稱：「我母親
    的土地有賣給戊○○的母親。當時我沒有參與父母的財產，
    但是我有看到戊○○拿買土地的錢給我母親。當時代書那邊
    我有去，土地是戊○○買的，登記林妹姓名，是因為有聽到
    代書在問要用何人的名義，戊○○說用他母親的名義」等語
    （見本院卷第六十頁）。縱使係上訴人拿買土地之價款給李
    陳嫦娥，該款項未必即屬上訴人所有，上訴人於本院對無法
    舉證證明價款來源，亦不爭執（見本院卷第八七頁）；況系
    爭土地由何人出資購買，與林妹是否自幼收養上訴人無關，
    自不得資以認定兩造有收養關係存在。
七、綜上所述，上開證據不足以認定上訴人與林妹間有收養關係
    存在，上訴人請求確認其對林妹遺產坐落台北縣三重市○○
    段九五三地號土地有繼承權存在，為無理由，應予駁回。原
    審為上訴人敗訴之判決，並無不合。上訴意旨指摘原判決不
    當，求予廢棄改判，為無理由，應予駁回。
八、本件事證已臻明確，兩造其餘攻擊、防禦方法及所舉證據，
    經本院審酌認對判決結果不生影響，爰不一一論列，附此敘
    明。
九、據上論結，本件上訴為無理由，依民事訴訟法第四百四十九
    條第一項、第七十八條，判決如主文。
中　　華　　民　　國　　94　　年　　5　　月　　17 　　日
　　　　　　　　　民事第十二庭審判長法　官　鄭雅萍
　　　　　　　　　　　　　　　      法　官  吳謀焰
　　　　　　　　　　　　　　　      法　官  林恩山
正本係照原本作成。
如不服本判決，應於收受送達後20日內向本院提出上訴書狀，其
未表明上訴理由者，應於提出上訴後20日內向本院補提理由書狀
（均須按他造當事人之人數附繕本）上訴時應提出委任律師或具
有律師資格之人之委任狀；委任有律師資格者，另應附具律師資
格證書及釋明委任人與受任人有民事訴訟法第466條之一第一項
但書或第二項（詳附註）所定關係之釋明文書影本。
中　　華　　民　　國　　94　　年　　5 　　月　　18　　日
 　　　　　　　　　　　　　　　　　　書記官　周淑靜
附註：
民事訴訟法第四百六十六條之一（第一項、第二項）：
對於第二審判決上訴，上訴人應委任律師為訴訟代理人。但上訴
人或其他法定代理人具有律師資格者，不在此限。
上訴人之配偶、三親等內之血親、二親等內之姻親，或上訴人為
法人、中央或地方機關時，其所屬專任人員具有律師資格並經法
院認為適當者，亦得為第三審訴訟代理人。
